臺北高等行政法院判決　　　　　　　　　　　　　 九十二年度訴字第五○六七號
　　　　　　　　　　　　　　　.
　　原　　　告　甲○○
　　被　　　告　經濟部智慧財產局
　　代　表　人　蔡練生（局長）
　　訴訟代理人　乙○○
右當事人間因商標註冊事件，原告不服經濟部中華民國九十二年九月十五日經訴字第
○九二○六二一九八六○號訴願決定，提起行政訴訟，本院判決如左：
    主  文
原告之訴駁回。
訴訟費用由原告負擔。
    事  實
壹、事實概要：
    緣原告前於民國（以下同）九十一年九月二十五日以「麻將mahjong 及發字圖案
    」商標（以下簡稱系爭商標，如附圖一），指定使用於當時商標法施行細則第四
    十九條所定商品及服務分類表第三十類之麵粉及餅乾、糕仔餅、巧克力球、咖啡
    球、芝麻球、健素糖、糖果、麵包、糕餅及糖果、鮮奶冰球、杏仁冰球、清冰球
    、巧克力冰球、咖啡冰球等商品，向被告申請註冊，經被告審查，認系爭商標圖
    樣與申請在先之註冊第0000000號「麻將及圖」商標（以下簡稱據以核駁
    商標，如附圖二）圖樣近似，復均指定使用於類似商品，應不准註冊，以九十二
    年六月十三日商標核駁第二七二四二○號審定書為核駁之處分。原告不服，提起
    訴願，遭駁回後，遂向本院提起行政訴訟。
貳、兩造聲明：
一、原告聲明：求為判決
１、訴願決定及原處分均撤銷。
２、命被告對於原告九十一年九月二十五日申請案第000000000號「麻將m-
    ahjong及發字圖案」商標註冊事件，應作成准予註冊之處分。
３、訴訟費用由被告負擔。
二、被告聲明：求為判決如主文所示。
、兩造爭點：
    系爭商標與據以核駁商標是否均指定使用於類似商品，而違反九十二年五月二十
    八日修正前商標法（以下簡稱商標法）第三十六條之規定？
一、原告陳述：
１、原告以系爭商標圖樣檢索前案，無人以相同圖樣申請指定使用於商標法商品分類
    表第三十類，此乃人民正常申請程序，被告藉詞剝奪人民申請程序，列舉先註冊
    屬於第二十九類之據以核駁商標圖樣，以近似而予以核駁，發給第二七二四二○
    號商標核駁審定書。原告不服，提起訴願，亦遭經濟部決定駁回。按商標註冊事
    件，於核駁審定處分確定前，據以核駁之商標其商標專用權如經撤銷處分確定而
    失效，則核駁之審定即失所依據，無可維持，對於此種課予義務訴訟，行政法院
    自得依裁判時之事實及法律裁判之。
２、被告以近似第二十九類，核駁第三十類之申請，原告申請時商標法第三十五條規
    定，不同類別之商品應分別申請。依常理，同一分類內才有近似商品，二十九類
    和三十類即不同類，何來近似。被告列舉第二十九類業者或他人，至今無人以「
    麻將mahjong 發」申請於第三十類，申請一類權利可橫跨兩類，是行政疏失或立
    法分類不當，不符社會公平正義及經驗法則，又無公告第二十九類「麻將及圖」
    商標註冊權包括第三十類，有誤導民眾踴躍申請、增加規費收入之嫌。經檢索前
    案，第三十類至今無人申請「麻將  mahjong 發」，空留註冊證也不准原告申請
    ，有失公平，阻止有需求之糕餅業發展知識經濟救台灣及行政院挑戰二○○八，
    推動文化創意產業的政策。為避免和被告列舉第二十九類已註冊之豆花、豆奶、
    沙拉油、肉乾、魚漿、花枝丸、魚板、高湯、醬菜、蔬菜湯、花生湯、魚卵、豆
    腐有混淆誤認之虞。原告依商標法第三十六條，修正指定用途為：蛋糕、月餅、
    糖果三項，與核駁案例更明顯區別，乃糕餅業之需，無侵犯之意。
３、原告以系爭商標圖樣，申請指定使用於商標法商品分類表第三十類組群代碼三○
    ○六○二月餅、糕餅、餅乾、鳳梨酥、穀製點心片、冷凍糕餅、冰淇淋糕餅、各
    式餅乾及組群代碼三○○七蛋糕、麵包及組群代碼三○○九年糕、麻糬、發粿、
    紅龜粿、千層糕、壽桃、鬆餅及組群代碼三○一五○二速食麵、麻醬麵及組群代
    碼三○一六○一麵條。
４、被告九十二年十二月十九日行政訴訟答辯書中，以申請指定使用於商標法商品分
    類表第二十九類之據以核駁商標核駁原告申請第三十類商標．．．引據商標所指
    定之「油炸果蔬片」商品，依一般社會通念，市場交易情形，並參酌該商品之原
    材料、用途、功能、產製者、行銷管道及場所或買受人等各種相關因素判斷，二
    者所指定商品之分類別雖有不同，惟仍應為類似之商品．．．。事實上，被告所
    指「油炸果蔬片」與原告指定之糕餅麵食，依一般社會通念，市場交易均不同。
    原材料一為果蔬片用油炸，另一為麵粉烘焙、沒有油炸，完全不同。糕餅麵食可
    充饑、祭拜、年節送禮．．．等等，而油炸果蔬片只是零食，用途、功能不同。
    產製者更是不相同，油炸果蔬片是食品工廠以油鍋生產，原告主張的糕餅是糕餅
    店或麵包店以烤箱烘焙為主。另行銷管道及場所或買受人也不同，原告產品大都
    在糕餅店或麵包店，反而未見糕餅店或麵包店賣油炸果蔬片，油炸果蔬片以超級
    市場、大賣場銷售為主。
５、二者從外觀、材料、生產方式、品名和價格都不相同，並非類似商品，請參考市
    售「蔬果片」由芋頭、豌豆和紅蘿蔔用油炸生產，保有蔬果外形和顏色，不同於
    用麵粉烘焙烤出來的月餅、鳳梨酥的實物及照片。
６、綜上所述，爰請判決如原告訴之聲明。
二、被告陳述：
１、按「二人以上於同一商品或類似商品以相同或近似之商標，各別申請註冊時，應
    准最先申請者註冊」，為商標法第三十六條前段所明定。
２、本件系爭商標圖樣係由中文「麻將」、「發」及「麻將」之羅馬拼音 「mahjong
    」所組成，其中文「麻將」與先申請註冊之據以核駁商標圖樣上之中文「麻將」
    完全相同，應屬近似之商標；又系爭商標指定使用之商品雖原告於行政訴訟起訴
    狀中主張修正為「蛋糕、月餅和糖果」三項，惟除「蛋糕」以外之「月餅和糖果
    」商品，與引據商標所指定之「油炸果蔬片」商品，依一般社會通念，市場交易
    情形，並參酌該商品之原材料、用途、功能、產製者、行銷管道及場所或買受人
    等各種相關因素判斷，二者所指定商品之類別雖有不同，惟仍應為類似之商品，
    此並有被告所出版之「商品及服務近似檢索參考資料」可稽，自有違商標法第三
    十六條前段之規定。是被告依法核駁其註冊之申請，並無不合。
３、綜上所述，被告依法核駁原告註冊之申請，並無不合，爰請判決如被告答辯之聲
    明。
    理  由
一、按「二人以上於同一商品或類似商品以相同或近似之商標，各別申請註冊時，應
    准最先申請者註冊；其在同日申請而不能辨別先後者，由各申請人協議讓歸一人
    專用；不能達成協議時，以抽籤方式決定之。」為商標法第三十六條所規定。而
    商標是否近似，應以具有普通知識經驗之購買人，於購買時施以普通所用之注意
    ，有無混同誤認之虞判斷之。又所謂類似商品，應依一般社會通念、市場交易情
    形，並參酌該商品之原材料、用途、功能、產製者、行銷管道及場所或買受人等
    各種相關因素判斷之，同法施行細則第十五條第一、二項亦定有明文。
二、本件被告係認，原告申請註冊之系爭商標圖樣上之中文「麻將」與申請在先之據
    以核駁商標圖樣上之中文「麻將」相同，且指定使用於類似商品，而為核駁之處
    分。原告不服，循序提起訴願及本件行政訴訟。
三、原告於本件行政訴訟中訴稱，系爭商標與據以核駁商標所指定使用之商品分屬不
    同之類別，蓋原告申請註冊之商標所指定使用之商品類別為第二十九類，據以核
    駁商標指定使用商品之類別則為第三十類，二商標指定使用商品之類別差異甚大
    ，應不屬於類似商品，無被告所稱會使一般商品購買人產生混淆誤認之情事，自
    無首揭法條規定之適用云云。惟查：
１、系爭商標圖樣係由中文「麻將」、「發」及「麻將」之羅馬拼音「mahjong」 所
    組成，其中文「麻將」與先申請註冊之據以核駁商標圖樣上之中文「麻將」完全
    相同，異時異地隔離觀察，尚難謂無使具普通知識經驗之購買人於購買時施以普
    通所用之注意，產生混淆誤認之虞，應屬近似之商標；又系爭商標指定使用之商
    品雖原告於行政訴訟起訴狀中主張修正為「蛋糕、月餅和糖果」三項，惟除「蛋
    糕」以外之「月餅和糖果」商品，與據以核駁商標所指定之「油炸果蔬片」商品
    ，依一般社會通念，市場交易情形，並參酌該商品之原材料、用途、功能、產製
    者、行銷管道及場所或買受人等各種相關因素判斷，二者所指定商品之類別雖有
    不同，惟仍應為類似之商品；又系爭商標申請註冊日（九十一年九月二十五日）
    亦較據以核駁商標申請註冊日（九十一年七月九日）為晚，揆諸首揭法條規定，
    自不得申請註冊。
２、原告另稱，二商標所指定使用之商品類別不同，經其檢索前案，尚無人申請註冊
    ，自應准原告優先註冊云云，惟依被告編印、出版之「商品及服務近似檢索參考
    資料」（九十一年一月一日出版，九十一年四月十二日修正一版）觀之，其於第
    二十九類商品之第「二九○八○二」小類組下之備註欄內載明：「脫水果蔬、糖
    漬果蔬」小類組所有商品需檢索三○○六「糖果、米果、餅乾、穀製點心片」組
    群所有商品；又於第三十類商品之第「三○○六○二」小類組下之備註欄二亦載
    明「糖果、米果、餅乾、穀製點心片」組群所有商品需檢索二九○八○二「脫水
    果蔬、糖漬果蔬」小類組所有商品。是系爭商標與據以核駁商標所指定使用之商
    品，雖非屬同類，然仍屬類似商品，而依首揭法條之規定，亦非以「同類商品」
    為適用之要件，原告所訴顯有誤會，核不足採。
四、綜上所述，原告之陳詞均不可採，則被告就系爭商標註冊之申請所為應予核駁之
    處分，揆諸首揭規定，並無違誤，訴願決定予以維持，亦無不合。原告徒執前詞
    ，訴請撤銷訴願決定及原處分，並命被告對於原告九十一年九月二十五日申請案
    第000000000號「麻將mahjong 及發字圖案」商標註冊事件，應作成准
    予註冊之處分，均無理由，應予駁回。
五、本件事證已臻明確，兩造其餘攻擊防禦方法均與本件判決結果不生影響，故不逐
    一論述，併此敘明。
據上論結，本件原告之訴為無理由，爰依行政訴訟法第九十八條第三項前段判決如主
文。
中    華    民    國      九十三      年      十二      月      十五    日
                              臺 北 高 等 行 政 法 院 第 一 庭
                                    審 判 長 法    官 徐瑞晃
                                             法    官 李得灶
                                             法    官 吳慧娟
右為正本係照原本作成。
如不服本判決，應於送達後二十日內，向本院提出上訴狀並表明上訴理由，如於本判
決宣示後送達前提起上訴者，應於判決送達後二十日內補提上訴理由書（須按他造人
數附繕本）。
中    華    民    國      九十三      年      十二      月      十五    日
                                             書 記 官 劉道文
